高雄高等行政法院裁定
　　　　　　　　　　　　　　　　九十六年度停字第二０號
聲　請　人　甲○○
代　理　人　乙○○
相　對　人　高雄市政府教育局
代　表　人　鄭英耀　局長
上列當事人間因有關教育事務事件，聲請人聲請停止原處分之執
行，本院裁定如下：
    主  文
聲請駁回。
聲請程序費用由聲請人負擔。
    理      由
一、按行政訴訟起訴前，如原處分或決定之執行將發生難於回復
    之損害，且有急迫情事者，行政法院亦得依受處分人或訴願
    人之聲請，裁定停止執行。但於公益有重大影響者，不在此
    限，行政訴訟法第一百十六條第三項定有明文。又該法條雖
    規定僅受處分人或訴願人得為聲請，然解釋上有提起訴願及
    行政訴訟之當事人適格者，應認為適格之聲請人（學者陳計
    男著行政訴訟法釋論，八十九年一月版，頁七三０）。是以
    ，主張因系爭行政處分致其權利遭受侵害之第三人，即利害
    關係人，亦得為該規定之聲請人；反之，如非受處分人、訴
    願人，亦非利害關係人，自不得依前揭規定聲請停止執行，
    合先敘明。
二、本件聲請意旨略謂：（一）凡人民對於行政處分認為違法或
    不當，致損害其權利或利益者，均得依法提起訴願或行政訴
    訟，訴願法第一條及行政訴訟法第四條定有明文。相對人九
    十六年六月二十日高市教三字第０九六００二四０五一號函
    之受文者為「本市各國民小學」，聲請人雖非處分對象，然
    聲請人為高雄市博愛國小「課程發展委員會」之委員，相對
    人系爭規定已直接侵犯聲請人之法定權利。按「行政機關就
    公法上具體事件所為之決定或其他公權力措施而對外直接發
    生法律效果之單方行政行為」，即為行政處分，不因其用語
    、形式及是否訂有明文。易言之，凡直接影響人民權利義務
    關係，且實際上已對外發生利益之意旨不符，此業經司法院
    釋字第四二三號及第四五九號解釋在案。又按「原行政處分
    之合法性顯有疑義者，或原行政處分之執行將發生難以回復
    之損害，且有急迫情事，並非為維護重大公共利益所必要者
    ，受理訴願機關或原行政機關得依職權或依申請，就原行政
    處分之全部或一部，停止執行。」訴願法第九十三條第二項
    定有明定。聲請人除依法提起訴願外，因國民學校九十六學
    年度課程排定在即，若學校行政部門按系爭規定排定課程，
    新學期開始（九月一日）後，即已無法更動，可謂情勢急迫
    。至於系爭規定之學習總節數，其多寡對於學生學習成效之
    影響，學界並無定論，故謂其有「為維護重大公共利益必要
    者」。（二）按國民教育法第八條授權教育部訂定之國民中
    小學九年一貫課程綱要第陸點實施要點二、學習節數（二）
    ：學習總節數分為「領域學習節數」與「彈性學習節數」。
    各年級每週分配情形如下表（國小五、六年級學習總節數為
    三十至三十三節，其中領域學習節數為二十七節、彈性學習
    節數為三至六節）。本實施要點課程實施（一）組織：１、
    各校應成立「課程發展委員會」，下設「各學習領域課程小
    組」，於學期上課前完成課程之規劃、決定各年級各學習領
    域學習節數、審查自編教科用書及設計教學主題與教學活動
    ，並負責課程與教學評鑑。學校課程發展委員會之組成方式
    ，由學校校務會議決定之。（二）課程計畫：１、學校課程
    發展委員會應充分考量學校條件、社區特性、家長期望、學
    生需要等相關因素，結合全體教師及社區資源，發展學校本
    位課程，並審慎規劃全校課程計畫。２、學校課程計畫應含
    各領域課程計畫及彈性學習節數課程計畫，內容包涵：「學
    年／學期學習目標、能力指標、對應能力指標之單元名稱、
    節數、評量方式、備註」等相關項目。是學校課程發展委員
    會具有決定「領域學習節數」與「彈性學習節數」之權責，
    殆無疑義。又依九年一貫國民中小學課程綱要八、行政權責
    （一）地方政府之規定，地方政府對九年一貫課程之權責有
    四：１、各級政府應編列預算，進行下列工作：（１）辦理
    教育行政人員、學校校長、主任、教師等課程專業知能研習
    。（２）製作及配發相關之教具與媒體，購置教學設備及參
    考圖書。（３）補助學校進行課程、教學法之行動研究工作
    。（４）成立各學習領域教學輔導團，定期到校協助教師進
    行教學工作。２、地方政府得依地區特性及相關資源，發展
    鄉土教材，或可授權學校自編合適之鄉土教材。３、地方政
    府除應備查學校課程計畫外，並應督導學校依計畫進行教學
    工作。４、配合地方與家長作息特性，訂定「國民中小學學
    生在校時間」實施規定。另相對人九十五年五月二十四日以
    高市教三字第０九五００一八０一八號函，請教育部釋示「
    國民小學每週學習節數權責歸屬」，教育部於九十五年六月
    七日台國二字第０九五００七八四四三號函回覆說明三：「
    地方教育主管機關若有因地制宜之需要，仍應依據國民中小
    學九年一貫課程綱要規範之學習總節數辦理。」其意即主管
    機關之行政指導或行政計畫，仍然必須由學校課程發展委員
    會，依據法令授與之職權規劃實施。並無主管機關可以恣意
    侵犯學校課程發展委員會職權、統一規範各校學習節數之意
    涵。末按未經法律授權而違背法規有關專屬管轄之規定或缺
    乏事務權限者之行政處分無效，亦為行政程序法第一百十一
    條所明定。本件相對人係高雄市教育之主管機關，明知「九
    年一貫課程綱要」修訂之意旨、規定及教育部函釋，卻以「
    依據九十六年六月十二日本局第十一次局務會議決議事項辦
    理」之理由，恣意侵犯聲請人法定之職權，顯然違法，乃聲
    請裁定在相對人九十六年六月二十日高市教三字第０九六０
    ０二四０五一號處分確定前，停止執行云云。
三、經查，聲請人係以其為高雄市博愛國小課程發展委員會之委
    員，因認相對人於九十六年六月二十日以高市教三字第０九
    六００二四０五一號函通知高雄市各國民小學，自九十六學
    年度起高年級每週學習總節數統一規範為三十二節等情，侵
    犯高雄市博愛國小課程發展委員會之委員之權利，遂於提起
    行政訴訟前先行聲請停止執行。惟查，本件相對人前揭九十
    六年六月二十日高市教三字第０九六００二四０五一號函，
    受文者為高雄市各國民小學，聲請人並非該處分之相對人，
    此有相對人上開函文附卷可憑。雖聲請人擔任高雄市博愛國
    小課程發展委員會之委員，然其本身並非高雄市博愛國小，
    則該處分尚非對原告之權利及法律上利益或公法上具體事件
    所為之決定。又按「國民小學及國民中學之課程綱要，由教
    育部常設課程研究發展機構定之。」「學習總節數分為『領
    域學習節數』與『彈性學習節數』。各年級每週分配情形如
    下表：．．．」「『彈性學習節數』由學校自行規劃辦理全
    校性和全年級活動．．．安排學習領域選修節數．．．」「
    （一）組織：１、各校應成立『課程發展委員會』，下設『
    各學習領域課程小組』，於學期上課前完成學校課程計畫之
    規劃、決定各年級各學習領域學習節數．．．」分別為國民
    教育法第八條、九年一貫國民中小學課程綱要之陸、實施要
    點第二點（二）、（五）及第三點（一）所明定。上開國民
    小學及國民中學之課程綱要，係教育部本於其教育行政主管
    機關之地位，對國民中小學課程之實施，依國民教育法第八
    條規定訂定「九年一貫國民中小學課程綱要」之行政規則，
    未逾授權範圍，本院自得援用。揆諸前揭九年一貫國民中小
    學課程綱要陸、實施要點第三點（一）固規定國民小學各校
    所成立課程發展委員會固得決定各年級「各學習領域學習節
    數」，惟此規定非謂課程發展委員會得以決定各年級「學習
    總節數」，則課程發展委員會得否決定各年級「學習總節數
    」，並就相對人統一高雄市國小高年級每週學習總節數一事
    表示不服，自非無疑義。再者，依九年一貫國民中小學課程
    綱要之陸、實施要點第三點（一）之規定，決定「各年級各
    學習領域學習節數」之主體，係指課程發展委員會，亦非課
    程發展委員會之委員個人。準此，聲請人僅為課程發展委員
    會之委員，對於相對人統一高雄市國民小學自九十六年度學
    年度起高年級每週學習總節數之函文，僅具事實上之利害關
    係人，仍非法律上之利害關係人。從而，聲請人尚無任何法
    律上利益或權利遭受系爭行政處分侵害之情事，故其非受處
    分人或法律上之利害關係人，其具狀聲請停止執行，於法尚
    有未合，不應准許。
四、依行政訴訟法第一百零四條、民事訴訟法第九十五條、第七
    十八條，裁定如主文。
中　　華　　民　　國　九十六　年　　七　　月　 十八 　日
                  第一庭審判長法  官  呂佳徵
　　　　　　　　　　　　　　　法　官　李協明
              　　　　　　　　法　官　蘇秋津
以上正本係照原本作成。
如不服本裁定，應於裁定送達後十日內以書狀敘明理由，經本院
向最高行政法院提出抗告（須按對造人數附具繕本）；並應預繳
送達用掛號郵票六份（每份三十四元）。
中　　華　　民　　國　九十六　年　　七　　月　 十八 　日
　　　　　　　　　　　　　　　書記官  陳嬿如
